【裁判字號】    97,重訴,310
【裁判日期】    980911
【裁判案由】    分割共有物
【裁判全文】
臺灣士林地方法院民事判決             97年度重訴字第310號
原      告  乙○○
            丙○○
共      同
訴訟代理人  鄭  穎  律師
            黃雅俞  律師
被      告  甲○○
訴訟代理人  鐘  律師
參  加  人  丁○○
上列當事人間分割共有物事件，本院於民國98年8 月28日言詞辯
論終結，判決如下：
    主  文
原告與被告共有坐落臺北市○○區○○段四小段第一六六地號土
地（地目：建，面積：二六七平方公尺）及其上同段第一一七建
號建物（層數二層，登記總面積：一六三點八九平方公尺，並含
附圖所示增建部分）應予分割。分割方法為變賣共有物，所得價
金由原告各分配四分之一，其餘二分之一分配於被告。
原告其餘之訴及假執行之聲請駁回。
訴訟費用由原告各負擔百分之三十五，其餘百分之三十由被告負
擔。
參加訴訟費用由參加人負擔。
    事實及理由
壹、程序部分：按就兩造之訴訟有法律上利害關係之第三人，為
    輔助一造起見，於該訴訟繫屬中，得為參加，民事訴訟法第
    58條定有明文。本件參加人主張其為被告之女，於民國77年
    3 月29日曾向原告之繼承人何昌年購買坐落臺北市○○區○
    ○段4 小段第166 地號土地（地目：建，面積：267 平方公
    尺，以下簡稱系爭土地）及其上同段第117 建號建物（層數
    2 層，登記總面積163.89平方公尺，含附圖所示增建部分，
    以下簡稱系爭房屋，又系爭房屋及土地以下合稱系爭房地）
    之應部分部分2 分之1 之半數，迄未辦理所有權移轉登記等
    情，經本院調取96年度訴字第210 號全卷核閱後，認係屬實
    。而原告起訴請求分割系爭房地，並請求被告自系爭房地遷
    出返還予共有人全體及返還不當得利，參加人就兩造之訴訟
    自有法律上之利害關係，其聲請參加，並提出書狀輔助被告
    ，核無不合，先予敘明。
貳、實體部分：
一、原告起訴主張：原告與被告共有系爭房地，原告應有部分各
    為4 分之1 ，被告應有部分為2 分之1 。被告自77年間起，
    未經原告同意即擅自占用系爭房地，侵害原告權利，原告得
    依民法第767 條請求被告遷出，並將土地及建物返還予共有
    人全體。又系爭土地面積267 平方公尺，93年1 月之申報地
    價為每平方公尺新臺幣（以下同）19,680元，法定地價為5,
    254,560 元；系爭房屋96年課稅現值為188,000 元，房地總
    值為5,442,560 元。以之乘以10% 為45,355元，即為被告每
    月所受之租金利益，因原告應有部分各為4 分之1 ，故各受
    有11,339元之租金損害。就此原告得依不當得利之法律關係
    ，向請求被告起訴前5 年之不當得利680,320 元，及起訴後
    按月以11,339元計算之不當得利。又雙方就系爭房地不能協
    議分割，是依民法第824 條第2 項規定，請求裁判分割，為
    此提起本件訴訟，並聲明：(一)被告應各給付原告680,320 元
    及自起訴狀繕本送達之翌日起至清償日止，按年息百分之5
    計算之利息。(二)被告應自系爭房地遷出返還與共有人全體，
    並自起訴狀繕本送達之翌日起至返還系爭房地止，按月給付
    原告11,339元。(三)准兩造共有之系爭房地予以變賣，所得價
    金按原告應有部分各4 分之1 ，被告應有部分2 分之1 比例
    分配。(四)訴訟費用由被告負擔。(五)第(一)、(二)之請求，原告願
    供擔保，請准宣告假執行。
二、被告及參加人均以：系爭房地原係被告與原告之父（亦為被
    告之弟）何昌年共有，應有部分各為2 分之1 ，何昌年曾同
    意被告無償居住使用系爭房地至改建或終老。嗣何昌年於77
    年3 月29日將其系爭房地應有部分2 分之1 之半數出賣予參
    加人即被告之女丁○○（迄未辦理所有權登記），並將系爭
    房地交予丁○○使用。丁○○基於買賣關係，亦同意被告繼
    續占有使用，原告不得請求被告遷出系爭房地返還於共有人
    全體，亦不得請求被告給付不當得利，其仍為請求，有違誠
    實信用原則，為權利之濫用。又系爭房地，被告與何昌年約
    定不願分割，至系爭房地改建或被告終老，該約定有物權之
    效力。且系爭房地現由被告及丁○○占有中，性質上亦不能
    分割，然如法院認為應予分割，則請求原物分割等語，乃聲
    明：(一)原告之訴之假執行之聲請均駁回。(二)訴訟費用由原告
    負擔(三)如受不利益之判決，願供擔保請准宣告免予假執行。
三、本院之判斷：
  (一)分割共有物部分：
    (1)按各共有人，得隨時請求分割共有物，但因物之使用目的
      不能分割或契約訂有不能分割之期限者，不在此限，民法
      第823 條第1 項定有明文。查系爭房地為兩造共有，應有
      部分為原告各4 分之1 ，被告2 分之1 ，此經原告提出土
      地及建物登記謄本為證（見本院調解卷第13頁至第16頁）
      。被告雖辯稱：被告與何昌年約定系爭房地不願分割至系
      爭房地改建或被告終老，此約定具有物權之效力，故兩造
      間就系爭房地訂有不能分割之契約云云，惟經原告否認。
      按當事人主張有利於己之事實者，就事實應負舉證之責任
      ，民事訴訟法第277 條定有明文。被告就前開有利於己之
      積極事實，未能舉證以實其說，依照前開說明，自屬不能
      遽信，系爭房地應無被告所辯「契約訂有不能分割之期限
      」之情事。被告又辯稱：系爭房地現由被告及參加人丁○
      ○占有中，性質上亦不能分割云云。惟按民法第823 條第
      1 項所謂因物之使用目的不能分割，係指共有物繼續供他
      物之用，而為其物之利用所不可缺，或為一權利之行使所
      不可缺者而言，僅因聚族而居之傳統關係，究難認有不能
      分割情形存在（最高法院58年台上字第2431號判例參照）
      。據此，被告以系爭房地現由被告及參加人占有中為由，
      辯稱該共有物性質上不能分割，即非可採。而本件兩造間
      對系爭房地之分割方法既未能達成協議，是原告據以提起
      本訴，請求分割系爭房地，即無不合，應予准許。
    (2)又按共有物之分割，依共有人協議之方法行之。分割之方
      法不能協議決定者，法院得因任何共有人之請求，命為下
      列之分配：以原物分配於各共有人。但各共有人均受原
      物之分配顯有困難者，得將原物分配於部分共有人。原
      物分配顯有困難時，得變賣共有物，以價金分配於各共有
      人；或以原物之一部分分配於各共有人，他部分變賣，以
      價金分配於各共有人，民法第824 條第1 項、第2 項定有
      明文。另共有物分割方法，法院應斟酌當事人之聲明，共
      有物之性質，經濟效用及全體共有人之利益等公平決之，
      不受當事人主張之拘束（最高法院69年度台上字第3100號
      判決意旨參照）。經查系爭房屋之主建物為2 層樓透天混
      凝土建築，二樓並無獨立出入門戶，須藉由一樓之內部始
      能與外部相通，且一、二樓共用客廳、餐廳、廚房，並非
      規劃成2 個區分所有權建物，此經本院至現場勘驗屬實（
      經本院訴訟卷第40頁、第43頁、第44頁），並有系爭房地
      不動產估價報告在卷可查（見127 頁、第141 頁）。是以
      原物細分，由各共有人均受原物之分配顯有困難，而系爭
      房屋坐落在系爭土地，土地亦受系爭房屋之影響，以原物
      細分，由各共有人均受原物之分配亦有困難。又原告起訴
      請求分割共有物，求為將系爭房地變賣分割，顯無單獨取
      得系爭房地之意願。被告雖有意單獨取得系爭房地（見本
      院訴訟卷第233 頁反面），但系爭房地經鑑定結果，價值
      高達4,690 萬759 元，被告於獲知鑑定結果後，未曾陳明
      於共有物分由其單獨取得後，願依原告應有部分之比例以
      金錢補償，以符公平原則。倘本院逕分配由被告取得系爭
      房地，並命被告補償原告系爭房地前開鑑定價值之半數，
      被告恐無力依之補償，屆時原告為取得補償，再聲請拍賣
      系爭房地，難認符合被告真意，是本件應認原物分配顯有
      困難。且若採原物一部分配於兩造，他部變賣方案，一則
      將原物細分顯有困難，任意劃分恐嚴重折損共有物之經濟
      價值，故認應變賣共有物，將所得價金依共有人應有部分
      之比例分配，始為允當。
  (二)給付不當得利部分：
    (1)按依所有權能請求排除侵害並返還所有物及依不當得利之
      法則請求返還不當得利，前者須以無權占有為要件，後者
      須以無法律上原因而受利益，致他人受有損害為要件，此
      見民法第767 條及第179 條規定即明。是占有房屋土地，
      若具合法權源，非無權占有，而有法律上原因，所有權人
      尚不得請求排除侵害，亦不得請求返還不當得利。
    (2)本件原告主張被告自77年間起，未經原告同意占有系爭房
      地云云，已經被告否認，經查：
      1.系爭房屋係何聯奎即於61年間，以國大代表身分委建，
        向中央公教人員住宅輔建及福利互助委員會申辦貸款，
        嗣於66年死亡，由被告與其弟即原告之父何昌年繼承取
        得，此有公務人員住宅及福利委員會98年4 月1 日住福
        配字第0980301012號函在卷可稽（見本院卷第92頁）。
      2.系爭房屋既係公教住宅，顯為供何聯奎及其家屬居住使
        用而興建或取得，是被告使用系爭房地，衡情應已經其
        被繼承人何聯奎同意。嗣何聯奎死亡，其繼承人何昌年
        乃至何昌年死亡後之繼承人原告，均應依民法第1148條
        第1 項規定，繼承被繼承人何聯奎或何昌年財產上之一
        切權利及義務。易言之，何聯奎生前同意被告使用系爭
        房地，所生之財產上義務，應已輾轉由原告繼承承受。
        被告於原告77年間繼承何昌年對於系爭房地之權利義務
        後，縱未再經原告同意，而繼續占有使用系爭房地，亦
        難認係無正當法律權源而為占有系爭房地。
      3.依照前開說明，原告尚不得請求被告自系爭房地遷出並
        返還系爭房地予共有人，亦不得請求被告返還不當得利
        。
四、綜上所述，原告請求分割共有物，並非無據，應予准許，爰
    依法判決如主文第1 項所示。至原告請求被告自系爭房地遷
    出，並返還於全體共有人暨返還不當得利，則非有據，應予
    駁回。另原告就排除侵害及不當得利之請求陳明願供擔保，
    聲請宣告假執行，因其請求業經駁回，假執行之聲請亦失所
    附麗，爰併予駁回之。
五、本件事證已經明確，兩造其餘攻擊、防禦方法及訴訟資料，
    核與結論之判斷不生影響，爰不一一論述，附此敘明。
六、據上論結，原告之訴一部為有理由，一部為無理由，依民事
    訴訟法第79條、第80條之1 、第85條第1 項、第86條第1 項
    ，判決如主文。
中    華    民    國    98    年    9     月    11    日
                  民事第一庭法  官  周群翔
以上正本係照原本作成。
如對本判決上訴須於判決送達後20日內向本院提出上訴狀。
中    華    民    國    98    年    9     月    11    日
                            書記官  阮弘毅


司法院資訊處製作；財團法人民間司法改革基金會備份。
